臺灣高等法院臺南分院民事判決　96年度保險上易字第2號
上　訴　人　丁○○
被 上訴 人　中央信託局股份有限公司
法定代理人　丙○○
訴訟代理人　乙○○
上列當事人間請求給付保險金事件，上訴人對於中華民國九十五
年十二月二十一日臺灣嘉義地方法院第一審判決（九十五年度保
險字第十四號）提起上訴，本院於九十六年五月十五日言詞辯論
終結，判決如下：
      主      文
上訴駁回。
第二審訴訟費用由上訴人負擔。
      事      實
甲、上訴人方面：
一、聲明：(一)原判決廢棄。(二)被上訴人應給付上訴人新台幣（下
    同）一百三十二萬元及自民國（下同）九十四年十一月二十
    四日起至清償日止，按年息百分之五計算之利息。
二、陳述：除與原判決記載相同者，茲引用之外，補稱：
    被上訴人沒有按照保險契約履行，保險單確實是有滿期金之
    約定，期滿後伊要領取滿期金，被上訴人卻說沒有滿期金。
    當初保險時，業務人員告訴伊要保二十年，伊說年紀已老不
    要保二十年，只要保十年，業務人員告訴伊要加十萬元，伊
    說可以，十年期已滿，伊要求給付滿期金，被上訴人卻說沒
    有滿期金之約定，請求被上訴人給付滿期保險金等語。
三、證據：除援用第一審所提證據外，並聲請訊問證人甲○○。
乙、被上訴人方面：
一、聲明：上訴駁回。
二、陳述：除與原判決記載相同者，茲引用之外，補陳：
  (一)「中央人壽鴻福還本終身壽險」係儲蓄性質之「終身還本型
    」保險單。除有身故保險金與全殘廢保險金之給付外，尚有
    「生存保險金」之給付，即被保險人在保險契約有效期間內
    ，於契約每屆三年之日仍生存者，被上訴人於繳費期間內按
    保險金額的百分之十給付生存保險金，於繳費期滿後按保險
    金額的百分之十五給付生存保險金至終身，繳費期滿並無上
    訴人所請求之滿期金。
  (二)上訴人提出之「鴻福還本增值分紅儲蓄年金計劃」廣告文宣
    上所列「奉准文號：台財保字第862397215、880207326號函
    修訂」，係財政部於八十六年七月十七日修正「人壽保險單
    示範條款」之發布文號，顯非其業務員於八十四年十一月間
    可得製作並向上訴人推銷說明之資料。甲○○已明確表示該
    文宣係八十六年以後所使用，文宣上所附之免付費電話0000
    00000係八十六年二月二十一日始開始租用。
  (三)保險之受益人有「生存還本金受益人」、「滿期金受益人」
    與「身故受益人」之分。為簡化保險單之版面，乃將與「生
    存」有關之「生存還本金受益人」、「滿期金受益人」簡化
    為「還本或滿期金」受益人，上訴人為「生存還本金受益人
    」，故記載於「還本或滿期金」欄，被上訴人已依契約約定
    ，分別於八十七、九十、九十三年給付生存保險金予上訴人
    （即生存保險受益人）。
三、證據：除援用第一審所提證據外，補提出臺灣嘉義地方法院
    檢察署不起訴處分書、中央信託局股份有限公司人壽保險處
    九十五年四月二十五日中壽展字第09515601385號函、臺灣
    嘉義地方法院檢察署函文各一件為證。
丙、本院依職權調閱臺灣嘉義地方法院檢察署九十六年度偵檔字
    第二二九Ｏ號劉啟聖詐欺案卷。
      理      由
一、上訴人主張：伊於八十四年十一月二十三日，向被上訴人投
    保「中央人壽鴻福還本增值分紅儲蓄年金」保險，保險期間
    十年，保險金額一百十萬元，約定期滿可領滿期金一百三十
    二萬元，保險期間已滿，伊依約申請給付滿期金，被上訴人
    竟拒絕給付。爰依保險契約之法律關係，請求被上訴人給付
    一百三十二萬元，並加算自契約期滿之翌日即九十四年十一
    月二十日起算之法定遲延利息等語。
二、被上訴人則以：上訴人所投保者係「中央人壽鴻福還本終身
    」保險，並非「中央人壽鴻福還本增值分紅儲蓄年金」保險
    ，後者係於八十六年七月間始經主管機關核准銷售，伊不可
    能於八十四年十一月間與上訴人訂立該種保險契約，兩造所
    訂之鴻福還本終身險，並無滿期金之約定等語，資為抗辯。
三、查上訴人主張，其與八十四年十一月二十三日與被上訴人訂
    立保險契約，保險期間十年，保險金額一百十萬元，契約已
    於九十四年十一月期滿，上訴人曾向被上訴人請求給付滿期
    金一百三十二萬元，為被上訴人所拒絕之事實，為被上訴人
    所不爭執，並有保險單為證，堪信為真實。茲上訴人請求被
    上訴人給付上開滿期金，被上訴人則以上開情詞置辯，是本
    件應審究者，乃兩造於八十四年十一月間訂立之保險是否係
    上訴人主張之「鴻福還本增值分紅儲蓄年金」保險？
四、經查：
  (一)上訴人所提出之「鴻福還本增值分紅儲蓄年金計劃」（見原
    審卷第三頁），其上印有「奉准文號：台財保字第86239721
    5、880207326號函修訂」等字，依被上訴人提出之財團法人
    保險事業發展中心之法規沿革記載（見同上卷第二十七頁）
    ，台財保字第862397215號，係財政部於八十六年七月十七
    日修正發布者，從時間上言之，被上訴人之業務員，事理上
    不可能於訂約時之八十四年十一月二十三日提出該計劃書，
    向上訴人招攬、說明。又該計劃書面之末尾處記載有「免費
    服務專線：000-000000」、「徐瀚埼」字樣，該電話係甲○
    ○於八十六年二月二十一日向中華電信股份有限公司租用者
    ，已據證人甲○○於本院證述甚詳，並有該中華電信公司之
    通知單影本附卷可按（見本院卷四十六頁），證人甲○○係
    徐瀚埼之妻，已經本院當庭勘驗其身分證查明，依該證人於
    本院所為證述，上開計劃書係其於八十六年間寄發給上訴人
    ，並非於八十四年十一月間訂約時交付者，其向上訴人招攬
    時該險種尚未販售，不可能以該計劃單向上訴人說明、招攬
    等語，證人之上開證言，核與其提出之電信局通知單及上開
    保險法規沿革所載時間相符，其證言應堪採信，上訴人主張
    ，被上訴人之業務員以該計劃書向其招攬保險云云，與事實
    不合，不足採信。被上訴人抗辯，該種保險不可能於八十四
    年間推出一節，應屬可採。
  (二)上訴人主張被上訴人之業務員甲○○該「專案說明」向其推
    銷保險，依消費者保護法第二十二條規定，該說明構成保險
    契約之一部云云，如上所述，該專案說明之保險單，係於八
    十六年七月後始推出，該說明書係八十六年間甲○○寄發給
    上訴人，並非八十四年十一月間兩造訂約時交付上訴人者，
    已見前述，上訴人此部分主張，亦無可採。
  (三)末查上訴人提出之保險單上雖記載：「受益人：還本或滿期
    金：丁○○」（見同上卷第五頁），但該保險單亦記載：「
    本公司在保險有效期間內承保本保險單所列保險約定，並依
    照附冊所載條款及批註之規定辦理，特訂立本保險單為憑」
    ，依被上訴人所提出之要保書內容，並無滿期金之約定，更
    未記載滿期金金額為何（見同上卷第二十二頁），則上開「
    受益人：還本或滿期金」之句，應係如被上訴人所主張，乃
    為簡化保險單之版面，將滿期金受益人與還本受益人二項合
    併記載而成，上訴人據以主張本件保險契約有滿期金之約定
    ，與事實不符，不足採信。
五、綜上，上訴人主張兩造所訂之保險契約有滿期金之約定一節
    ，為不可採。從而，其本於保險契約請求被上訴人給付滿期
    金一百三十二萬元及自九十四年十一月二十四日起至清償日
    止，按年息百分之五計算之利息，為無理由，應予駁回。原
    審判決駁回上訴人之請求，於法並無不合，上訴人提起上訴
    ，求為廢棄改判，為無理由，應駁回其上訴。
六、據上論結，本件上訴為無理由，依民事訴訟法第四百四十九
    條第一項、第七十八條，判決如主文。
中　　華　　民　　國　　96　　年　　5 　　月　　29　　日
                  民事第二庭    審判長法　官　丁振昌
                                      法　官　李素靖
                                      法　官  吳上康
上為正本係照原本作成。
不得上訴。
中　　華　　民　　國　　96　　年　　5 　　月　　29　　日
                                      書記官  易慧玲
